【裁判字號】    98,醫訴,8
【裁判日期】    990421
【裁判案由】    違反醫師法
【裁判全文】
臺灣臺中地方法院刑事判決               98年度醫訴字第8號
公  訴  人  臺灣臺中地方法院檢察署檢察官
被      告  丑○○
選任辯護人  黃幼蘭  律師
被      告  庚○○
            子○○
            丙○○
上列被告等因違反醫師法案件，經檢察官提起公訴（臺灣臺中地
方法院檢察署98年度偵字第18998號、第22421號），及移送併案
審理（臺灣彰化地方法院檢察署99年度偵字第444 號），本院判
決如下：
    主    文
丑○○、庚○○、子○○、丙○○共同未取得合法醫師資格，擅
自執行醫療業務，丑○○處有期徒刑拾月；庚○○累犯，處有期
徒刑柒月；子○○、丙○○各處有期徒刑陸月，如易科罰金，均
以新臺幣壹仟元折算壹日。扣案如附表(一)所示之物均沒收。
    犯罪事實
一、庚○○曾於民國95年間因賭博案件，經本院判處有期徒刑伍
    月確定，甫於95年7月2日易科罰金執行完畢。
二、丑○○、庚○○、子○○、丙○○及劉尤月裡（另經檢察官
    為緩起訴處分）基於共同違反醫師法之犯意聯絡，均明知丑
    ○○僅具備傳統整復員資格，而其等均未取得合法醫師資格
    ，不得執行醫療業務，竟自民國98年5 月間起，在丑○○位
    於彰化縣彰化市○○街213 巷2弄9號住處及臺中縣東勢鎮○
    街40號「延平活動中心」內，由丑○○指示庚○○、丙○○
    、劉尤月裡為民眾塗抹嬰兒油，再由丑○○自己或指示子○○，以足以輸出電流之電療器，接上「金剛杵」（形似湯匙
    之金屬棒）後（丑○○自稱為「金剛寶杵」），為戊○○○
    、乙○○、壬○○○、癸○○、甲○○、丁○○、廖林雪、
    己○○、辛○○等人治療疾病，並收取一年新臺幣（下同）
    2,400 元之費用，參加丑○○主持之「醫方明宣導渡化功德
    會」，而擅自執行醫療業務。嗣於98年8月5日上午10時10分
    許，為警在臺中縣東勢鎮本街40號「延平活動中心」內當場
    查獲，並扣得如附表(一)編號1 ～19所示丑○○所有為民眾診
    療之物品；另在彰化縣彰化市○○街213 巷2弄9號丑○○住
    處查扣如附表(一)編號20～24所示丑○○所有為民眾診療之物
    品，因而查悉上情。
三、案經臺中縣警察局移送臺灣臺中地方法院檢察署檢察官偵查
    起訴及己○○、辛○○訴由臺灣彰化地方法院檢察署檢察官
    移送併案審理。
    理    由
一、證據能力之說明：
  (一)按被告以外之人於偵查中向檢察官所為陳述，除顯有不可信
    之情況者外，得為證據，同法第159條之1第2項定有明文。
    偵查中對被告以外之人（包括證人、鑑定人、告訴人、被害
    人及共同被告等）所為之偵查筆錄，或被告以外之人向檢察
    官所提之書面陳述，性質上均屬傳聞證據。惟現階段刑事訴
    訟法規定檢察官代表國家偵查犯罪、實施公訴，依法其有訊
    問被告、證人及鑑定人之權，證人、鑑定人且須具結，而實
    務運作時，檢察官偵查中向被告以外之人所取得之陳述，原
    則上均能遵守法律規定，不致違法取供，其可信度極高，職
    是，被告以外之人前於偵查中已具結而為證述，除反對該項
    供述得具有證據能力之一方，已釋明「顯有不可信之情況」
    之理由外，不宜以該證人未能於審判中接受他造之反對詰問
    為由，即遽指該證人於偵查中之陳述不具證據能力。
  (二)本件證人戊○○○、乙○○、壬○○○、癸○○、甲○○、
    丁○○、廖林秀雪、己○○、郭芳溢、陶煥龍等人於檢察官
    偵查中所為之陳述，未曾提及檢察官在偵查時有不法取供之
    情形，而反對該項供述得具有證據能力之辯護人，亦未釋明
    上開供述有顯不可信之情況，依上說明，其等於偵查中之證
    言自均具有證據能力。
二、訊據被告丑○○、庚○○、子○○、丙○○固不否認於上揭
    時、地，招攬民眾參加「醫方明宣導渡化功德會」，並收取
    年費，且使用電療器接上「金剛杵」後，為參加該功德會之
    民眾進行診療之行為，惟均矢口否認有何違反醫師法之犯行
    ，辯稱：伊等所從事的僅是民俗療法，該電療器（接上金剛
    杵）並非主管機關所稱之醫療儀器，伊等只是以該電療器為
    民眾進行推拿、按摩、收驚等民俗療法，並未執行醫療業務
    云云。
三、被告丑○○僅具有傳統整復員資格，並不具備醫師資格；而
    被告庚○○、子○○、丙○○等三人亦不具備醫師資格等情
    ，為被告四人所不爭執；另被告四人對於向民眾收取年會24
    00元，以加入被告丑○○所創立之「醫方明宣導渡化功德會
    」，再於前揭時、地，以電療器接上「金剛杵」為功德會會
    員實施診療行為之事實，亦不爭執；核與證人戊○○○、乙○○、壬○○○、癸○○、甲○○、丁○○、廖林雪、己○○、郭芳溢、陶煥龍等人於檢察官偵訊時證述之情節亦大致
    相符；此部分之事實已臻明確，應堪認定之。
四、按行政院衛生署曾於82年11月19日以衛署醫字第82075656號
    函公告不列入醫療管理之行為，包括：(1)未涉及接骨或交付
    內服藥品，而以傳統之推拿方法，或使用間習用之外敷膏、
    外敷生草藥、或藥洗，對運動跌打損傷所為之處置行為。(2)
    未使用儀器，未交付或使用藥品，或未有侵入性，而以傳統
    習用方式，對人體疾病所為之處置行為，如藉指壓、刮痧、
    腳底按摩、收驚、神符、香灰、拔罐、氣功與內功之功術等
    方式，對人體疾病所為之處置行為。而上開「不列入醫療管
    理行為」之項目，至今尚未變更；另依行政院衛生署92年 6
    月17日衛署醫字第0920027152號函釋：使用儀器對病患施以
    診療，已逾越前述所稱不列入醫療管理範圍，應受醫師法第
    28條之約束，此有臺中縣衛生局98年7月17日衛醫字第09800
    21602 號函一份在卷可稽（見98年度他字第2753號卷第47～
    49頁）。再參以被告丑○○雖具有傳統整復員之資格，惟依
    所取得之傳統整復員登記證書所載，其適用範圍為：國術跌
    打損傷、推拿整復、外敷膏藥、生草藥、藥洗、按摩、指壓
    、刮痧、腳底按摩、收驚、神符、香灰、拔罐、氣功、內功
    等傳統民俗療法，此亦有中國傳統民俗療法協會傳統整復員
    登記證書1紙存卷可按（98年度偵字第18998號卷第106 頁）
    。從而，本案之主要爭點在於，被告等人以電療器接上「金
    剛杵」對民眾施以診療，是否屬於「使用儀器對病患施以診
    療」之醫療行為，應受醫師法第28條之規範；或如被告等人
    所辯稱，上述行為係具有傳統整復員資格者可實施之民俗療
    法之行為，非屬於醫療行為。
五、經查，被告等人使用電療器接上金剛杵為民眾施以診療之步
    驟及方法如下：(1)將電療器之插頭接上一般家用110V之電源
    插座，並開啟電療器之開關。(2)電療器上有一條紅色的延伸
    電線，電線端為一根金屬探針，被告丑○○以左手握住金屬
    探針，右手握住金剛杵，在電療器電源開啟之情況下，以金
    剛杵在民眾身體各處觸碰，此有本院勘驗筆錄及照片在卷可
    參（本院卷第77～86頁）。經本院將上開勘驗情形，包括勘
    驗筆錄、照片及上開電療器（含金剛杵）一併送請行政院衛
    生署鑑定結果，行政院衛生署函覆稱：「醫師法第28條所稱
    之醫療業務，係指以醫療行為為職業而言，不問是主要業務
    或附屬業務，凡職業上予以機會，為非持定多數人之醫療行
    為均屬之。且醫療業務之認定，並不以收取報酬為其條件，
    前揭所稱醫療行為，係指凡以治療、矯正或預防人體疾病、
    傷害、殘缺為目的，所為的診察、診斷及治療，或基於診察
    、診斷結果，以治療為目的，所為的處方、用藥、施術或處
    置等行為的全部或一部的總稱」‧‧‧「民俗調理，係就運
    動跌打損傷及人體疾病於執行常規醫療方式之外，採用傳統
    習用之方式，運用手技造成人體外之刺激，進而產生舒適感
    ，並以舒緩病痛、協助其恢復健康所為之調理，惟不得使用
    儀器，亦不可宣稱療效」‧‧‧「依藥事法第13條規定，本
    法所稱醫療器材，係包括診斷、治療、減輕或直接預防人類
    疾病、或足以影響人類身體結構及機能之儀器、器械、用具
    及其附件、配件、零件」‧‧‧「所送『電療器』，雖無該
    儀器之工作原理、功能、用途、及使用方法等資料，是否為
    醫療器材或一般通電器材，無法判斷。惟本案如使用電療方
    式執行民俗調理之行為，涉屬足以影響人類結構及生理機能
    ，係屬侵入性之處置，應受醫師法第28條之規範」，此有行
    政院衛生署99年1月26日衛署醫字第0980039130號函1份在卷
    可按（本院卷第112頁）。
六、茲本院為進一步確認被告等人使用之電療器是否確會產生電
    流，乃當庭以三用電錶進行測試，經測試勘驗結果，於電療
    器開啟之情況下，測得金屬探針之電流為7.5 伏特；茲將金
    屬探針接上金剛杵，在金剛杵末端測得之電流為7.7 伏特；
    再由被告丑○○以左手持金屬探針，右手持金剛杵（此為被
    告丑○○為民眾診療之方式），並在金剛杵末端進行測試，
    結果測得之電流強度為2～3伏特之間，此有本院勘驗筆錄在
    卷可參（本院卷第139 頁）。足以證明，被告使用電療器接
    上金剛杵後，確實有電流產生。參諸前揭行政院衛生署函文
    之說明，被告等人使用電療器（含金剛杵）為民眾診療，確
    屬於使用電療之侵入性方式，為民眾執行民俗調理之行為，
    足以影響人類結構及生理機能，自應受醫師法第28條之規範
    甚明。
七、按未取得合法醫師資格，不得擅自執行醫療業務，醫師法第
    28條前段定有明文，且所稱「醫療業務之行為」，係指以治
    療、矯正或預防人體疾病、傷害、殘缺為目的，所為的診察
    、診斷及治療；或基於診察、診斷結果，以治療為目的，所
    為的處方、用藥、施術或處置等行為的全部或一部，均屬之
    ；為兼顧現況，行政院衛生署復於82年11月19日以衛署醫字
    第82075656號公告不列入醫療管理行為事項，包括(1)未涉及
    接骨或交付內藥品，而以傳統之推拿方法，或使用民間習用
    之外敷藥膏、外敷生草藥與藥洗，對運動跌打損傷所為之處
    置行為；及(2)未使用儀器，未交付或使用藥品，或未有侵入
    性，而以傳統習用方式，對人體疾病所為之處置行為。如藉
    按摩、指壓、刮痧、腳底按摩、收驚、神符、香灰、拔罐、
    氣功與內功之功術等方式，對人體疾病所為之處置行為等項
    目，業如前述；換言之，不列入醫療管理行為之項目，以未
    涉及接骨、使用儀器、交付內藥品及不具備侵入性之傳統習
    用方式為前提，如該傳統習用方式已涉及接骨、使用儀器、
    交付內藥品或對病患構成侵入性醫療，則必須依醫師法相關
    規定取得醫師執照後，始得為之。因此，姑不論被告等人所
    使用之電療器（含金剛杵）係自行製造，未經主管機關檢驗
    合格（業據被告丑○○供承在卷，本院99年3 月31日審判筆
    錄第17頁），縱上開所謂「電療器」及金剛杵之儀器為合法
    製造販售，亦非經有合法醫師執照之人不得為之。綜上所述
    ，被告等人辯稱僅係為民眾施作民俗療法，並非醫師法所稱
    之醫療行為，顯係卸責之詞，不足採信，此外，復有臺中縣
    衛生局檢查醫事業務現場處理紀錄表、查獲當時之現場照片
    ，以及如附表(一)所示扣案物品在卷足資佐證，本件事證明確
    ，被告等人犯行堪以認定。
八、核被告丑○○、庚○○、子○○、丙○○四人所為，均係犯
    醫師法第28條前段之未取得合法醫師資格，擅自執行醫療業
    務罪。被告四人就上開犯行與劉尤月裡具有犯意聯絡及行為
    分擔，為共同正犯。另按刑事法若干犯罪行為態樣，本質上
    原具有反覆、延續實行之特徵，立法時既予特別歸類，定為
    犯罪構成要件之行為要素，則行為人基於概括之犯意，在密
    切接近之一定時、地持續實行之複次行為，倘依社會通念，
    於客觀上認為符合一個反覆、延續性之行為觀念者，於刑法
    評價上，即應僅成立一罪。學理上所稱「集合犯」之職業性
    、營業性、收集性或成癮性等具有重複特質之犯罪均屬之，
    例如經營、從事業務、收集、販賣、製造、散佈、成癮性所
    致之行為等行為概念者是（最高法院96年度臺上字第172 號
    、95年度臺上字第4686號、95年度臺上字第1079號判決參照
    ）。且立法上，以營利為構成要件之犯罪，通常具有反覆實
    施同一犯罪行為之特性，因其本質乃多數行為之集合或一定
    行為之反覆實施，在立法上予以擬制，定為一罪。查本案被
    告等自98年5 月間起至98年8月5日為警查獲止，所為連貫、
    反覆、多次執行醫療業務之行為，依上開說明，於刑法評價
    上，應認係集合犯，應僅成立一罪。被告庚○○有事實欄所
    載之前科，有臺灣高等法院被告前案紀錄表在卷可稽，其前
    受有期徒刑之執行完畢後，五年內故意再犯本件有期徒刑以
    上之罪，為累犯，應依法加重其刑。爰審酌被告等人未具合
    法醫師資格，竟仍以功德會名義，招攬民眾加入會員，而以
    電療方式為會員診療疾病，擅自執行醫療業務，嚴重影響民
    眾身體健康，犯罪所生之危害非輕，及被告丑○○實為本案
    之主謀，被告庚○○、子○○、丙○○等人僅基於輔助之角
    色，犯罪情節較為輕微，以及被告等人犯後均否認犯行，至
    今仍毫無悔意等一切情狀，分別量處如主文所示之刑。被告
    子○○、丙○○部分，並均諭知易科罰金之折算標準。
九、扣案如附表(一)所示之物，其中編號1～8、12～15、20、24～
    25等物，為被告等人執行醫療業務所使用之「藥械」，應依
    醫師法第28條後段之規定沒收之；其他附表(一)所示之物，雖
    非藥械，惟係被告丑○○所有供執行本件醫療業務所用之物
    ，業據被告丑○○供承在卷，亦應依刑法第38條第1項第2款
    之規定，宣告沒收。至於附表(二)所示之物，並非藥械，亦非
    被告等人所有，而係被告丑○○之妻所有，亦據被告丑○○
    陳明在卷，自不為沒收之諭知。
十、移送併辦部分，與起訴之犯罪事實，其有集合犯之實質上一
    罪之關係，自為起訴效力所及，本院自當併予裁判，附此敘
    明。
據上論斷，應依刑事訴訟法第299條第1項前段，醫師法第28條前
段、後段，刑法第11條、第28條、第47條第1項、第41條第1項前
段、第38條第1項第2款，判決如主文。
中    華    民    國    99    年    4     月    21    日
                  刑事第六庭  審判長法官  林三元
                                    法官  戴博誠
                                    法官  高英賓
上正本證明與原本無異。
如不服本判決，應於收受送達後10日內向本院提出上訴書狀（應
敘述具體理由並附繕本）。
上訴書狀如未敘述理由，應於上訴期間屆滿後20日內補提理由書
於本院。
                                  書記官  司立文
中    華    民    國    99    年    4     月    21    日
附表(一)：應沒收之扣案物品
┌──┬─────────────┬────┬───┬────────────┐
│編號│物      品      名      稱│數    量│所有人│查     扣     地     點 │
├──┼─────────────┼────┼───┼────────────┤
│ １ │A-1 電療器                │    臺│丑○○│  台中縣東勢鎮本街40號  │
│    │                          │        │      │    （延平里活動中心）  │
├──┼─────────────┼────┼───┼────────────┤
│ ２ │A-2 黃花雪蓮霜            │貳    瓶│同  上│      同        上      │
├──┼─────────────┼────┼───┼────────────┤
│ ３ │A-3 消毒棉花              │壹    瓶│同  上│      同        上      │
├──┼─────────────┼────┼───┼────────────┤
│ ４ │A-4 潤滑油                │貳    瓶│同  上│      同        上      │
├──┼─────────────┼────┼───┼────────────┤
│ ５ │A-5 嬰兒潤滑油            │肆    瓶│同  上│      同        上      │
├──┼─────────────┼────┼───┼────────────┤
│ ６ │A-6 醫療用床              │肆    張│同  上│      同        上      │
├──┼─────────────┼────┼───┼────────────┤
│ ７ │A-7 金剛杵                │肆    支│同  上│      同        上      │
├──┼─────────────┼────┼───┼────────────┤
│ ８ │A-8 通血透骨膏            │壹    張│同  上│      同        上      │
├──┼─────────────┼────┼───┼────────────┤
│ ９ │A-9 帳冊                  │貳    本│同  上│      同        上      │
├──┼─────────────┼────┼───┼────────────┤
│１０│A-10會員名冊              │壹    本│同  上│      同        上      │
├──┼─────────────┼────┼───┼────────────┤
│１１│A-11廣告文宣              │壹    袋│同  上│      同        上      │
├──┼─────────────┼────┼───┼────────────┤
│１２│A-12枕頭                  │肆    個│同  上│      同        上      │
├──┼─────────────┼────┼───┼────────────┤
│１３│A-13活性碳口罩            │拾    包│同  上│      同        上      │
├──┼─────────────┼────┼───┼────────────┤
│１４│A-14酒精                  │貳    瓶│同  上│      同        上      │
├──┼─────────────┼────┼───┼────────────┤
│１５│A-15棉花                  │壹    盒│同  上│      同        上      │
├──┼─────────────┼────┼───┼────────────┤
│１６│A-16號碼牌                │ 拾 張│同  上│      同        上      │
├──┼─────────────┼────┼───┼────────────┤
│１７│A-17電線延長線            │壹    組│同  上│      同        上      │
├──┼─────────────┼────┼───┼────────────┤
│１８│A-18木製屏風              │伍    組│同  上│      同        上      │
├──┼─────────────┼────┼───┼────────────┤
│１９│A-19靈灸療程簽到名冊      │壹    本│同  上│      同        上      │
├──┼─────────────┼────┼───┼────────────┤
│２０│B-1 疑似電療機            │壹    組│同  上│彰化市○○街213巷2弄9號 │
├──┼─────────────┼────┼───┼────────────┤
│２１│B-2 醫方明宣導渡化功德會  │陸    頁│同  上│      同        上      │
│    │    會員芳名錄            │        │      │                        │
├──┼─────────────┼────┼───┼────────────┤
│２２│B-3 醫方明宣導渡化功德會  │柒    張│同  上│      同        上      │
│    │    傷殘補助款收支明細表  │        │      │                        │
├──┼─────────────┼────┼───┼────────────┤
│２３│B-4 磁能高斯靈灸療法      │貳拾玖張│同  上│      同        上      │
│    │    （健康家庭保健整療卷）│        │      │                        │
├──┼─────────────┼────┼───┼────────────┤
│２４│B-5 港香蘭（通血透骨膏）  │柒    包│同  上│      同        上      │
├──┼─────────────┼────┼───┼────────────┤
│２５│B-6 港香蘭（杞菊地黃丸）  │壹    瓶│同  上│      同        上      │
├──┼─────────────┼────┼───┼────────────┤
│２６│B-7 磁能高斯靈灸療法      │肆拾肆張│同  上│      同        上      │
│    │    （健康家庭保健整療卷）│        │      │                        │
└──┴─────────────┴────┴───┴────────────┘
附表(二)：無庸沒收之扣案物品
┌──┬─────────────┬────┬───┬────────────┐
│編號│物      品      名      稱│數    量│所有人│查     扣     地     點 │
├──┼─────────────┼────┼───┼────────────┤
│1   │B-4 磁能高斯靈灸療法      │貳拾玖張│丑○○│彰化市○○街213巷2弄9號 │
│    │    （健康家庭保健整療卷）│        │之妻  │                        │
├──┼─────────────┼────┼───┼────────────┤
│2   │B-7 磁能高斯靈灸療法      │肆拾肆張│同  上│      同        上      │
│    │    （健康家庭保健整療卷）│        │      │                        │
└──┴─────────────┴────┴───┴────────────┘
附錄論罪科刑法條：
醫師法第28條
未取得合法醫師資格，擅自執行醫療業務者，處6 個月以上5 年
以下有期徒刑，得併科新臺幣30萬元以上150 萬元以下罰金，其
所使用之藥械沒收之。但合於下列情形之一者，不罰：
一  在中央主管機關認可之醫療機構，於醫師指導下實習之醫學
    院、校學生或畢業生。
二  在醫療機構於醫師指示下之護理人員、助產人員或其他醫事
    人員。
三  合於第 11 條第 1 項但書規定。
四  臨時施行急救。

司法院資訊處製作；財團法人民間司法改革基金會備份。
